【裁判字號】    97,上易,499
【裁判日期】    970916
【裁判案由】    詐欺
【裁判全文】
臺灣高等法院高雄分院刑事判決         97年度上易字第499號
上  訴  人  臺灣高雄地方法院檢察署檢察官
被      告  甲○○
上列上訴人因被告詐欺案件，不服臺灣高雄地方法院96年度易字
第3354號中華民國97年3 月26日第一審判決（起訴案號：臺灣高
雄地方法院檢察署96年度調偵字第79號），提起上訴，本院判決
如下：
    主  文
上訴駁回。
    理  由
一、公訴意旨略以：甲○○明知自身並無足額清償能力，竟意圖
    為自己不法之所有，利用乙○○在其所經營位於高雄縣鳳山
    市○○街48巷11號之二手成衣拍賣場任職之機會，於民國94
    年10月間起至同年12月20日間，向告訴人誆稱：其隨時有勞
    保退休金新臺幣（下同）180 萬元可領取，屆時即可償還借
    款等訛詞，並簽發本票以為擔保，陸續向告訴人借款，致乙
    ○○陷於錯誤，總計貸予被告60萬元。嗣甲○○於95年5 月
    18日，實際領得33萬1,816 元勞保老年給付金後，仍拒絕清
    償前揭債務，乙○○始知受騙，因認被告甲○○涉有刑法第
    339 條第1 項之詐欺取財罪嫌等語。
二、證據能力之認定：按被告以外之人於審判外之陳述，雖不符
    刑事訴訟法第159 條之1 至第159 條之4 之規定，而經當事
    人於審判程序同意作為證據，法院審酌該言詞陳述或書面陳
    述作成時之情況，認為適當者，亦得為證據；另當事人、代
    理人或辯護人於法院調查證據時，知有第159 條第1 項不得
    為證據之情形，而未於言詞辯論終結前聲明異議者，視為有
    前項之同意，刑事訴訟法第159 條第1 項、第159 條之5 分
    別定有明文。本件檢察官、被告於原審審理時，就原審判決
    所引用各項證據（含傳聞證據、非傳聞證據及符合法定傳聞
    法則例外之證據）之證據能力，均表示無意見（見原審卷第
    49頁），且於本院言詞辯論終結前，檢察官、被告對於卷附
    具有傳聞證據性質之證據，既已知其情，均未聲明異議，本
    院認該具有傳聞證據性質之證據，並無任何違法取證之不適
    當情形，以之作為證據使用係屬適當，自得採為認定被告犯
    罪事實之證據。
三、按犯罪事實應依證據認定之，無證據不得認定犯罪事實；不
    能證明被告犯罪者，應諭知無罪之判決，刑事訴訟法第154
    條第2 項、第301 第1 項分別定有明文。次按認定不利於被
    告之證據須依積極證據，苟積極證據不足為不利於被告事實
    之認定，即應為有利被告之認定，更不必有何有利之證據；
    又犯罪事實之認定，應憑證據，如無相當之證據，或證據不
    足以證明，自不得以推測或擬制之方法，以為裁判之基礎（
    最高法院30年上字第816 號判例、40年台上字第86號判例可
    資參照）。又認定犯罪事實所憑之證據，雖不以直接證據為
    限，間接證據亦包括在內，但無論其為直接或間接證據，其
    為訴訟上之證據，必須達於一般人均可得確信其為真實之程
    度，而無合理之懷疑存在時，始得據為被告有罪之認定，倘
    若犯罪事實之證明尚未達此一程度，仍有合理之懷疑存在，
    審理事實之法院即應盡職權調查證據，澄清此項合理之懷疑
    ，使之達於可得確信之程度，方為適法，否則仍不能遽為被
    告有罪之判斷（最高法院76年臺上字第4986號判例意旨可資
    參照）。又檢察官對於起訴之犯罪事實，應負提出證據及說
    服之實質舉證責任，倘其所提出之證據，不足為被告有罪之
    積極證明，或其指出證明之方法，無從說服法院以形成被告
    有罪之心證，基於無罪推定之原則，自應為被告無罪判決之
    諭知，最高法院92年臺上字第128 號判例亦已明揭其旨。次
    按刑法第339 條第1 項詐欺取財罪之成立，係以意圖為自己
    或第三人不法所有，以詐術使人將本人或第三人之物交付為
    其要件；所謂以詐術使人交付，必須被詐欺人因其詐術而陷
    於錯誤，倘所用方法不能認為詐術，亦不致使人陷於錯誤，
    即不構成該罪（最高法院46年臺上字第260 號判例意旨參照
    ）。至於民事債務當事人間，未依債之本旨履行給付者，原
    因多端，未必成立刑事犯罪，茍無證據證明債務人於債務關
    係發生時，自始即無給付之意思，而有詐欺罪明定之不法所
    有意圖，僅能令負民事債務不履行之責任，不容將二者混淆
    ，僅以消極不給付之客觀事實，即推定自始即有不法所有意
    圖，率以詐欺罪責相繩。
四、本件公訴意旨認被告甲○○（下稱被告）涉有詐欺取財罪嫌
    ，係以：(一)被告之供述，(二)告訴人乙○○之指訴，(三)被告所
    簽發之本票及切結書影本，(四)被告與告訴人於95年2 月7 日
    下午某時通話錄音及譯文，(五)勞工保險局96年2 月9 日保給
    老字第09610029640 號函及被告之老年給付申請資料等，為
    其主要論據，固非無見。訊據被告於原審審理中坦認有於上
    開時、地，分次向告訴人借款，總計金額60萬元等情，惟堅
    詞否認有何詐欺取財犯行，辯稱：本件借款起因係告訴人於
    受雇期間，建議我承租較大店面經營成衣批發，並表示願意
    借款，約定利息3 分。我遂尋找店面，嗣看中高雄市○○路
    336 號店面，即向告訴人借款10萬元簽約承租，復簽立借據
    及本票交予告訴人供作擔保，並按月給付利息，與告訴人共
    同經營。於營業期間，為補貨而向告訴人借款20萬元支付貨
    款，仍約定3 分利，亦按月給付利息，迄結束營業，購入貨
    物後，又向告訴人借款10萬元支付運費；另向告訴人借款10
    萬元赴大陸採購熨燙機，及分2 次各借款5 萬元支付租金。
    告訴人係於第4 筆借款時，問及生意不佳如何還款，我表示
    尚有勞保退休金可領取，將於申領後清償借款。當時不知金
    額，僅稱於申領時始能得知確實金額，係告訴人自行計算後
    表示依我的年資計算應可領取100 餘萬元。我於領取勞保老
    年給付金33餘萬元後，向告訴人請求先還15萬元，其餘分期
    清償，惟告訴人不願接受等語。經查：
  (一)被告經營成衣批發，而為告訴人乙○○之雇主，於94年10月
    至同年12月20日間，分次向告訴人借款，總計金額60萬元，
    且於95年5 月18日實領勞工保險局核發退職老年給付金33萬
    1,816 元後（應發49萬4,827 元，抵銷積欠勞工紓困貸款本
    息16萬3,011 元後，實發33萬1,816 元），仍未清償借款等
    情，業據被告於檢察事務官詢問及原審審理中供承不諱【見
    95年他字第5216號卷（下稱偵一卷）第14-15 頁、原審卷第
    43-44 頁】，且經證人即告訴人乙○○於檢察事務官詢問時
    及原審審理中證述明確（見偵一卷第13-16 頁、原審卷第62
    -68 頁），復有被告所簽發之本票影本、切結書影本、勞工
    保險局96年2 月9 日保給老字第09610029640 號函、勞工保
    險老年給付申請書暨給付收據影本、證明書影本各1 份在卷
    可稽【見偵一卷第4-5 頁、96年調偵字第79號卷（下稱偵二
    卷）第30-32 頁】，此部分事實堪信為真。
  (二)告訴人乙○○雖於檢察事務官詢問及原審審理時，一再指訴
    被告係於借款時向伊佯稱有180 萬元之勞保給付，可隨時請
    領並隨時還款，致伊信以為真，而陸續借款等語（見偵一卷
    第13、14、19頁；原審卷第67頁）。惟查其於檢察事務官詢
    問時證稱：被告向伊表示有180 萬元之勞保給付可隨時請領
    並還款時，並無他人在場，亦無其他證明，被告復未提出確
    有上開金額勞保給付之證明等語；且觀諸被告所簽具之切結
    書上僅記載「願領勞保退休金還給乙○○」等文字，並未載
    明具體金額（見偵一卷第5 頁）；另依告訴人與被告於95年
    2 月7 日之電話錄音譯文，亦未見關於勞保老年給付具體金
    額之通話內容記載（見偵一卷第24頁）。則告訴人所指被告
    以謊稱有180 萬元之勞保給付，可隨時請領並隨時還款之方
    式施以詐術一節，除告訴人之指訴外，別無其他證據足以佐
    證，尚難輕信告訴人之指訴為真。參以告訴人自承借款當時
    並未查證被告可領取之勞保老年給付金額，事後經被告偕同
    告訴人至勞保局查詢，始悉應領金額為49餘萬元等情以觀（
    見原審卷第68頁、偵二卷第25頁），倘被告以謊稱有勞保老
    年給付180 萬元可隨時請領隨時還款作為詐術方法，衡之常
    情，被告隱瞞實際金額猶恐不及，豈有偕同告訴人前往勞保
    局查詢之理？況告訴人對於借款之原因，曾於檢察事務官詢
    問時證稱：係因為被告一直拜託，伊心軟就借給被告等語（
    見偵一卷第20頁）；復於原審審理中證稱：伊因年紀較大，
    謀職不易，若被告能繼續經營下去，伊即可繼續在被告處工
    作，能有固定收入等語（見原審卷第68頁）。告訴人即證人
    或稱因被告懇求、或稱為維持被告經營成衣批發而繼續受僱
    ，均與所指係因被告施以詐術始為借款之情形不符。是其前
    揭指訴既存有上開瑕疵，自難遽信，應認被告所辯於借款之
    初並未提及有勞保老年給付金可資清償，係因陸續借款時未
    能先清償前欠，經告訴人催討，始表示有勞保老年給付金可
    領取，且因被告本身亦不知具體金額，而未向告訴人表明金
    額等語，合於常理，而較屬可信。準此，被告於借款之初，
    並無謊稱有勞保老年給付金180 萬元可隨時請領隨時還款之
    詐術行為，應堪認定。
  (三)告訴人乙○○另於原審審理中證稱：被告係自94年10月10日
    起至同年12月20日止，於2 個月內先後分5 次向伊借款，金
    額依序為10萬元、30萬元、10萬元、5 萬元、5 萬元，各次
    借款時均僅稱週轉之用，各次借款時均未約定清償日期，各
    次借款之間，亦均未先清償前欠等語（見原審卷第64頁），
    核與被告所辯係於承租高雄市○○路336 號店面時起，分次
    向告訴人借款10萬元簽訂租約、借款20萬元支付補貨之貨款
    、借款10萬元支付貨物運費、借款10萬元赴大陸採購熨燙機
    、分2 次各借款5 萬元支付店租等情，除支付貨款之20萬元
    、支付運費之10萬元係同次借款或分次借款，二人所述略有
    不同外，其餘情節大致相符。且告訴人於原審審理中亦證稱
    ：被告所述借款用途係承租店面、給付貨款、租金等情，確
    屬實情，惟金額應非如此之多等語（見原審卷第67頁）。而
    告訴人於借款予被告之前，即已在被告所經營位於高雄市○
    ○路48巷11號之批發成衣場工作，被告係於第1 筆借款10萬
    元後，另承租高雄市○○路336 號店面經營成衣批發，並由
    告訴人負責看顧店面等情，亦為告訴人所自承（見原審卷第
    65、66、69頁）。是被告於借款之初，既確有經營成衣批發
    ，且各筆借款均實際用於承租店面、給付貨款、運費、器材
    、租金，顯見其於借款當時並非全無資力，尚難認其係明知
    無清償能力仍向告訴人借款，被告應係因借款後經營不善而
    無力清償，並非自始即無還款之意甚明。況依告訴人於檢察
    事務官詢問時證稱：被告於95年6 月6 日自大陸打電話向伊
    表示將於95年6 月23日回來解決債務，另於同年5 月底某週
    四通知伊於下週一同往臺北領取勞保老年給付金等語（見偵
    二卷第24頁），倘被告確無還款真意，衡情自應避不見面，
    豈有主動聯繫告訴人約定時間處理債務、領取勞保給付之理
    ，益徵被告顯非自始即無清償真意，自難認其於借款時有何
    不法所有意圖及詐欺取財之犯意。
  (四)又告訴人雖於檢察事務官詢問及原審審理中否認被告所稱有
    於借款時約定利息及事後收取利息等情。惟告訴人於書狀及
    檢察事務官詢問時均表明因其子患有疾病，有經濟壓力，上
    開借款原係為購屋之用等語（見偵一卷第13頁、30頁、偵二
    卷第20頁），另依告訴人於原審審理中證述，於各次借款時
    均未約定還款日期，於借款期間，被告亦未曾清償前欠等語
    （見原審卷第64、67頁）。可見告訴人之經濟狀況非佳，且
    該60萬元借款原係購屋之用，衡情豈有無息貸予被告，且未
    約定清償日期，復於各次借款之間，未要求被告償還前次所
    借部分本金，仍不斷分次借款予被告，而從未計較利息損失
    ，亦未曾評估風險之理，所述顯然有違常情。參以告訴人係
    受雇於被告，自承薪資係按鐘點計算，每2 個月薪水僅2 萬
    餘元，復有家庭經濟壓力，不難想見其為賺取額外利息收入
    ，而借款予雇主欲收取利息之情，應認被告所稱各次借款均
    依民間習慣約定3 分利，與常理較為吻合。又為賺取利息而
    放款者，必已先評估借款人債信與利息之利益後，認有利可
    圖，始予放貸，難認有何陷於錯誤之處，自不能以嗣後情事
    變更，借款人無力清償本金，即謂借款人於借款時有何施以
    詐術，致貸與者陷於錯誤，令負刑法詐欺取財之罪責。
  (五)綜上所述，本件告訴人指訴既存有上開瑕疵，難以遽採，而
    公訴意旨復未能提出其他積極證據，佐證被告於借款時已無
    清償資力，且無還款真意，以謊稱有勞保老年給付金180 萬
    元可隨時請領隨時還款之詐術行為，致使告訴人陷於錯誤而
    交付借款，尚不足證明被告確有不法所有意圖與詐欺取財犯
    意，及施用詐術使告訴人陷於錯誤之行為，自難以詐欺取財
    罪名相繩。此外，依卷內現存資料，復查無其他積極證據足
    認被告確有公訴意旨所指之詐欺犯行，從而公訴人所持之前
    開論據，其為訴訟上之證明，尚未達於通常一般人均不致有
    所懷疑，而得確信其為事實之程度，致無法採為有罪之認定
    ，尚難為被告有罪之認定基礎，被告犯罪自屬不能證明。揆
    諸首揭說明，自應為被告無罪之諭知。
五、原審因而以不能證明被告甲○○犯詐欺罪，而為被告無罪之
    諭知，核無違誤；檢察官循告訴人請求之上訴意旨，指摘原
    判決不當，為無理由，應予駁回。
六、被告甲○○經合法傳喚，無正當之理由不到庭，爰不待其陳
    述，逕行判決，附此敘明。
據上論斷，應依刑事訴訟法第368 條、第371條，判決如主文。
本案經檢察官林應華到庭執行職務。
中    華    民    國    97    年    9     月    16    日
                  刑事第八庭    審判長法  官  洪兆隆
                                      法  官  李政庭
                                      法  官  陳志銘
以上正本證明與原本無異。
不得上訴。
中    華    民    國    97    年    9     月    16    日
                                      書記官  盧雅婷


司法院資訊處製作；財團法人民間司法改革基金會備份。
